臺灣高等法院高雄分院刑事判決　　　　　九十年度上訴字第一八四一號
　　上訴人
　　即被告　甲○○
　　選任辯護人　施旭錦
右上訴人因偽造有價證券等件，不服臺灣高雄地方法院九十年度訴字第二一一四號中
華民國九十年十月十八日第一審判決（起訴案號：臺灣高雄地方法院檢察署九十年度
偵字第八０九五號），提起上訴，本院判決如左：
      主      文
上訴駁回。
      事      實
一、甲○○於民國八十二年七月間，與其夫林昭福（已另為不起訴處分）共同召集，
    由林昭福擔任會首之每會新臺幣（下同）五萬元，連同會首共四十五名會員，會
    期自八十二年七月一日起至八十四年十二月一日止，採內標制，欲標會之會員須
    於每月一日或每單月十五日加標之開標日，在空白紙張上填寫標息及署名，在高
    雄縣鳳山市○○路甲○○所經營之歌林唱片行開標，得標會員須依活會會員人數
    簽發本票交給會首以擔保會款之繳納之民間互助會一會。嗣因甲○○被其他互助
    會會員倒會，週轉困難，且認其中之會員陳春香可能不穩，竟意圖為自己不法之
    所有，未經其同事方惠琴之同意，擅自以方惠琴名義，承接陳春香之互助會會員
    資格，並於八十三年三月十五日，在其位於高雄縣鳳山市○○路三七二巷一之五
    號五樓住處，於空白紙上偽造方惠琴署押及填寫不詳金額，以表明方惠琴競標時
    願付之標息，再持以參加競標而行使之，並因而標得該次會款，足以生損害於方
    惠琴及其他參與競標之會員。又因該互助會標得會款後需簽發本票擔保會款之繳
    納，竟意圖供行使之用，未徵得方惠琴之同意，即於得標當日，先在高雄縣鳳山
    市○○路附近某刻印店委託不知情之人，偽刻方惠琴之印章一枚，持回上開住處
    後，偽造方惠琴為發票人（偽造方惠琴署押一枚及將上開偽刻之方惠琴印章蓋於
    其上）、發票日八十三年三月十五日、面額各五萬元之本票三十一張，並將之持
    以分別交予乙○○等三十一名活會會員（乙○○所持有之本票編號為二八四三九
    九號，其餘編號不詳），致使活會會員陷於錯誤而如數交付會款，約詐欺取得二
    百萬元之會款。嗣因甲○○於八十四年六月一日宣告止會，且未給付會款予乙○
    ○，乙○○乃持上開偽造之方惠琴本票向臺灣屏東地方法院聲請強制執行，經方
    惠琴向臺灣屏東地方法院提起確認本票債權不存在之訴，始查悉上情。
二、案經乙○○訴請臺灣高雄地方法院檢察署檢察官偵查起訴。
      理      由
一、右揭事實，迭據被告甲○○於偵審中坦承不諱，核與告訴人乙○○指訴之情節相
    符，而被告未經方惠琴同意，擅自以方惠琴名義參加上開互助會，並填寫標單、
    參與投標、簽發本票及取得會款等情，亦據證人方惠琴於偵審中到庭結證屬實（
    見偵查卷第十六頁反面、原審法院九十年九月二十五日審判筆錄），且上開互助
    會實際係被告所召集，而由其夫林昭福擔任名義上會首，上開偽造之本票背面林
    昭福之署押，係林昭福所簽一節，亦經證人即被告之夫林昭福於偵審中證述在卷
    （見偵查卷第十八頁反面、第十九頁、原審法院九十年九月二十五日審判筆錄）
    ，復有告訴人乙○○所持有之上開本票影本、臺灣屏東地方法院八十五年度票字
    第四八三八號民事裁定影本及臺灣屏東地方法院八十六年度屏調字第七四號調解
    程序筆錄影本各一件在卷可稽，足徵被告自白與事實相符，堪予採信。惟因被告
    所偽造之上開本票共三十一張，僅知告訴人乙○○所持有之本票編號為二八四三
    九九號，其餘未據提出，而不詳編號，亦附此敘明。本件事證明確，被告犯行洵
    堪認定。
二、按標單上僅記載姓名與競標之利息，並未書明「標單」字樣者，依我國民間互助
    會之習慣，可認定其上之文字，即為表示出標人及利息等用意之證明，應屬刑法
    第二百二十條第一項之準文書。被告於上開互助會標會時，在空白紙上書寫方惠
    琴之姓名，並填寫競標利息之數字，足以生損害於方惠琴及其他參與競標之活會
    會員，應成立刑法第二百二十條第一項、第二百十條之偽造準私文書，被告進而
    憑之參加競標，開標後詐取會款，已達於行使該文書之階段，其二人偽造私文書
    之低度行為，為行使偽造私文書之高度行為所吸收，應依刑法第二百十六條行使
    偽造私文書罪論。其等偽造署押，為偽造私文書之部分行為，不另論罪。又被告
    意圖為自己不法之所有，假冒方惠琴名義參加上開互助會，並標取該互助會會款
    ，以偽造私文書之方式施用詐術，使乙○○及其他活會會員陷於錯誤而交付活會
    會款，所為係犯刑法第三百三十九條第一項之詐欺取財罪。而其一個詐取行為，
    使多數活會會員同時受害，為想像競合犯。至被告偽造以方惠琴名義簽發上開本
    票三十一張，以憑供取信於乙○○等活會會員，核其所為，係犯刑法第二百零一
    條第一項之偽造有價證券罪。其等偽造有價證券後進而行使，行使之低度行為應
    為偽造之高度行為所吸收，不另論罪。被告偽造方惠琴之印章後，用以偽造有價
    證券，其偽造印章、印文、署押之行為係偽造有價證券之一部行為，均不另論罪
    。而其利用不知情之人偽刻方惠琴之印章，屬間接正犯。又行為人為達同一之目
    的，同時偽造同一被害人之多件同類文書或多張有價證券，因其法益之享有人各
    僅一個，應認其侵害之法益各為一個，不能以其偽造之件數或張數，計算其法益
    之數目。又連續犯之成立，除主觀上須基於一個概括之犯意外，客觀上須先數行
    為，逐次實施而具連續性，侵害數個同性質之法益，其每一前行為與次行為，依
    一般社會健全觀念，在時間差距上，可以分開，在刑法評價上，各具獨立性，每
    次行為均可獨立成罪，構成同一罪名，始足當之；如數行為於同時同地或密切接
    近之時地實施，侵害同一之法益，各行為之獨立性極為薄弱，依一般社會健全觀
    念，在時間差距上，難以強行分開，在刑法評價上，以視為數個舉動之接續施行
    ，合為包括之一行為予以評價，較為合理，則屬接續犯，而為包括之一罪（最高
    法院八十六年台上字第三二九五號判例參照），本件被告係於同一時間、地點同
    時偽造同一被害人之本票三十一張，依上開說明，各該次偽造行為各應屬接續犯
    ，不成立連續犯。被告所犯上開詐欺、行使偽造私文書及偽造有價證券罪間有方
    法結果之牽連關係，為裁判上之一罪，應依牽連犯之規定從一重之偽造有價證券
    罪處斷。
三、原審因依刑法第二百零一條第一項、第二百十六條、第二百十條、第三百三十九
    條第一項、第五十五條、第二百零五條、罰金罰鍰提高標準條例第一條前段之規
    定。並審酌被告利用召募民間互助會，其夫任會首之機會，冒用他人名義入會競
    標，詐取活會會員繳納之會款，且偽造本票多張，嚴重破壞民間交易之信賴，所
    犯情節非輕，惟念其冒標之後，仍按期繳納會款至八十四年六月一日止，僅餘十
    張本票尚未兌付，犯罪損害已較減少，且其犯後坦承犯行態度良好等一切情狀，
    量處有期徒刑年貳月，被告所偽造之方惠琴本票雖共三十一張，惟其至八十四
    年六月一日才止會，是其供稱伊已陸續繳納會款並收回上開三十一張本票中之二
    十一張，僅餘十張尚未兌付等語，非無可採，衡諸常情，該等本票既供擔保會款
    債務之用，則收回之本票並無保存之必要，是其供稱已將該等收回之偽造本票撕
    毀等語，應屬可信，是該等因被告收回而撕毀之本票共二十一張，既已滅失，自
    無庸再予宣告沒收，惟上開本票中尚未收回之十張（包括告訴人乙○○所持有之
    上開偽造本票），則依刑法第二百零五條規定，應併予宣告沒收。及敘明偽造之
    方惠琴印章一枚，並未扣案，惟被告已將該印章燒燬，亦據被告供明在卷（見原
    審法院九十年十月四日審判筆錄），顯已滅失，為免日後執行困難，亦不予宣告
    沒收。另偽造方惠琴署押之標單，雖亦未扣案，惟參酌一般互助會有開標後，即
    將標單丟棄之習慣，揆諸常情，應無保存之可能（被告於本院審理中亦供稱已將
    之丟棄而不復存在），是該等偽造標單或其上之署押自無庸宣告沒收，另被告所
    偽造之本票三十一張上偽造方惠琴之印文，已因本票之撕毀（其中二十一張）、
    沒收（其中十張，包括告訴人乙○○所持有之上開本票）而一併滅失、沒收在內
    ，故不再單獨宣告沒收。認事用法，核無不合，量刑亦屬妥適，被告上訴意旨，
    以原審量刑過重，指摘原判決不當，為無理由，應予駁回。
據上論斷，應依刑事訴訟法第三百六十八條，判決如主文。
本案經檢察官陳國全到庭執行職務。
中    華    民    國       九十一      年      二      月      八      日
                              臺灣高等法院高雄分院刑事第九庭
                                  審判長法官  張明松
                                        法官  江泰章
                                        法官  任森銓
右正本證明與原本無異。
如不服本判決應於收受本判決後十日內向本院提出上訴書狀，其未述上訴理由者，
並得於提起上訴後十日內向本院補提理由書狀（均須按他造當事人之人數附繕本)「
切勿逕送上級法院」。
                                      書記官  施耀程
中    華    民    國        九十一      年      二      月     十五     日
附錄：本判決論罪科刑法條：
刑法第二百零一條第一項
意圖供行使之用，而偽造、變造公債票、公司股票或其他有價證券者，處三年以上十
年以下有期徒刑，得併科三千元以下罰金。
刑法第三百三十九條第一項
意圖為自己或第三人不法之所有，以詐術使人將本人或第三人之物交付者，處五年以
下有期徒刑、拘役或科或併科一千元以下罰金。
刑法第二百十六條
行使第二百十條至第二百十五條之文書者，依偽造、變造文書或登載不實事項或使登
載不實事項之規定處斷。
刑法第二百十條
偽造、變造私文書，足以生損害於公眾或他人者，處五年以下有期徒刑。
                                                                      Ｈ
